臺灣高等法院民事判決　九十三年度上易字第一二九號
　　上　訴　人　甲○○
　　被　上訴人　乙○○
右列當事人間請求塗銷抵押權登記事件，上訴人對於中華民國九十二年十一月二十六
日臺灣新竹地方法院第一審判決（九十二年訴字第一一一號）提起上訴，經本院於九
十三年七月六日言詞辯論終結，判決如左：
    主    文
上訴駁回。
第二審訴訟費用由上訴人負擔。
    事實及理由
一、上訴人起訴主張：伊於民國（下同）八十五年間委由訴外人吳如鵬向被上訴人借
    款，並以伊所有坐落新竹市○○段六七八地號土地（下稱系爭土地）面積八十一
    平方公尺所有權全部為上開借款之擔保，而於八十五年六月十日設定以新竹市地
    政事務所第字０二四七一七號收件之抵押權（下稱系爭抵押權）予被上訴人，權
    利存續期間自八十五年六月六日起至同年九月五日止。惟被上訴人並未交付借款
    予伊，故系爭抵押權所擔保之債權並不存在，且已逾抵押權存續期限，依抵押權
    之從屬性，系爭抵押權失其附麗，爰依民法第七百六十七條之規定，請求塗銷系
    爭土地之抵押權登記云云。原審為上訴人敗訴之判決，上訴人聲明不服。其於本
    院之上訴聲明為：(一)原判決廢棄。(二)被上訴人應將其就伊所有坐落新竹市○○段
    六八七地號土地，面積八十一平方公尺所有權全部，以新竹市地政事務所第０二
    四七一七號收件八十五年六月十日登記所設定新台幣（下同）六十萬元之抵押權
    登記予以塗銷。
    被上訴人則以：上訴人於八十五年六月間，確將其所有系爭土地，設定系爭抵押
    權予伊，連同訴外人即上訴人之子卓昌銳亦提供其所有坐落新竹縣竹東鎮○○○
    段一三七之三等地號土地五筆，設定六十萬元抵押權與伊，以作為其等向伊借款
    之擔保。嗣伊已將上訴人所借之款項，於八十五年六月十一日，自訴外人傅芳志
    之臺灣銀行活期存款第000000000000號帳戶，提領現金四十萬元，
    及伊所有之新竹國際商業銀行三姓橋分行第00000000000號活期儲蓄
    存款，提領二十七萬元，及於同年月十三日，從伊帳戶中提領三十萬元，合計九
    十七萬元，其中半數四十八萬五千元（預扣三分利息），借予上訴人，另外半數
    借予訴外人卓昌銳，而上訴人及訴外人卓昌銳於取得上開款項後，即由上訴人開
    立支票三紙交伊收執，另又開立七十萬元支票交訴外人吳如鵬收執，供作返還借
    款本息之憑證，且上訴人迄今尚未歸還上開借款。故系爭抵押權所擔保之債權既
    仍存在，則上訴人不得請求塗銷系爭抵押權等語，資為抗辯。其於本院之答辯聲
    明為：上訴駁回。
二、上訴人主張其於八十五年六月十日委任訴外人吳如鵬，就其所有系爭土地設定系
    爭抵押權予被上訴人，為向被上訴人借款之擔保，並交付系爭抵押權設定契約書
    及他項權利證明書予被上訴人收執之事實，有土地登記謄本、抵押權設定契約書
    、他項權利證明書為證（見原審卷第六、七、三十四、三十五頁），且為被上訴
    人所不爭執，固堪信為真實。
三、上訴人主張：兩造委由訴外人吳如鵬辦理系爭借款與抵押權設定事宜，惟被上訴
    人並未將系爭借款交予伊，兩造之借貸契約不存在，故系爭抵押權從屬於系爭借
    款債權而不存在云云，惟按代理人於代理權限內，以本人名義所為之意思表示，
    直接對本人發生效力，代理人非經本人許諾，不得既為第三人之代理人，而為本
    人與第三人之法律行為，民法第一百零三條第一項、第一百零六條分別定有明文
    。上訴人雖主張其係向訴外人吳如鵬借貸契約，而非向被上訴人借款。惟上訴人
    亦不否認兩造委由訴外人吳如鵬辦理系爭借款與抵押權設定事宜，且訴外人吳如
    鵬亦向上訴人表示被上訴人係幕後金主，金錢往來對其即可（見原審卷第四十八
    頁），故被上訴人係民間所謂之幕後金主，即指提供金錢委託代理人交付借款人
    以成立借貸契約者，兩造委託訴外人吳如鵬代理辦理借貸事宜，足認兩造已許諾
    代理人即訴外人吳如鵬代理雙方為借貸之法律行為，訴外人吳如鵬既已表明被上
    訴人乃幕後金主，並向上訴人表明係代理被上訴人交付系爭借款予上訴人，足證
    訴外人吳如鵬係為兩造借貸契約之代理人。況上訴人於原審審理時，已承認被上
    訴人有將系爭借款款項交付訴外人吳如鵬，再由訴外人吳如鵬轉交予伊（見原審
    卷第六十五頁）。益證上訴人已收受系爭借款五十萬元，兩造間成立借貸契約並
    訂立系爭抵押權設定契約書。上訴人雖於本院審理時否認有上開之自認（見本院
    卷第二十七頁），惟不能證明其於原審之自認與事實不符，依民事訴訟法第二百
    七十九條第三項之規定，自不得任意撤銷。故上訴人主張其並未收受系爭借款，
    亦未與被上訴人成立借貸契約云云，即無足取。
四、上訴人復主張其曾交付如原判決附表一、二所示之支票予訴外人吳如鵬以清償系
    爭借款，於原判決附表一所示之支票發期日前即八十五年七月二日，出賣貨車一
    部予訴外人林世鏞取得價金七十六萬元，連同向證人李邱秋蓉借款二萬元，在賣
    場交付訴外人吳如鵬清償系爭借款後，取回系爭支票，而系爭支票上有被上訴人
    、訴外人吳如鵬及吳如鵬之妻田碧玉之背書，足見系爭支票與被上訴人委由訴外
    人吳如鵬全權處理系爭抵押借款有關，另訴外人吳如鵬已在原審刑事法院八十七
    年度訴字第五八號刑事案件中，承認收受上訴人清償之借款云云。固與證人李邱
  　秋蓉於原審證稱上訴人曾向其借款二萬元，並在賣場直接交付上訴人指定之人，
    當時其不知該人名字，後來上訴人告知該人為吳代書等語相符（見原審卷第六十
    四頁）。惟查：
  (一)證人李邱秋蓉既不認識訴外人吳如鵬，而係經上訴人告知後始知其交付借款之人
    為吳代書（吳如鵬），則其所交付金錢之對象是否即為訴外人吳如鵬，已有可疑
    ，縱屬真實，亦僅能証明已交付二萬元，尚不足以証明已清償全部借款。又上訴
    人縱有出售貨車一部予訴外人林世鏞取得價金七十六萬元，但與有無清償系爭借
    款，核屬二事，且上訴人亦未舉証証明有將該款項交付訴外人吳如鵬或被上訴人
    。
  (二)又上訴人主張其曾交付如原判決附表一、二所示之支票予訴外人吳如鵬，故系爭
    借款業已清償完畢云云，固經原審調取原審八十七年度訴字第五八號刑事卷、臺
    灣新竹地方法院檢察署八十六年度偵字第六九五二號偵查卷查明無訛，但遍觀該
    卷，訴外人吳如鵬雖坦承有收受該支票，但並未陳稱有全部受清償之事實，且上
    訴人交付上開支票與清償借款亦屬二事，尚不得以上訴人有交付上開支票予訴外
    人吳如鵬，即認上訴人已清償系爭借款。上訴人既主張於八十五年七月二日以現
    金向訴外人吳如鵬清償系爭借款，而取回系爭支票，則何以仍於其後再由被上訴
    人分別兌現十二萬七千元、十二萬四千元（見原審卷第七十二頁存摺）？益認上
    訴人主張其於八十五年七月二日清償系爭借款云云，委無足取。
  (三)上訴人復主張其業已取回有被上訴人、訴外人吳如鵬及吳如鵬之妻田碧玉等人所
    背書之系爭支票，足証其已清償系爭借款云云，惟被上訴人否認上訴人已清償系
    爭借款之事實，並辯稱其仍執有系爭借據、抵押權設定契約書及他項權利證明書
    ，可証原告未清償系爭借款等語。經查：上訴人取回系爭支票後，仍於八十五年
    八月十一日、九月十一日，由被上訴人分別兌現十二萬七千元、十二萬四千元，
    已如前述，衡諸常情，如上訴人已全部清償系爭借款，實無必要於其後仍再清償
    部分借款，且於清償借款後，又未取回抵押權設定契約書及他項權利證明書，益
    証上訴人所主張系爭借款已清償云云，殊無足取。
五、綜上所述，上訴人既已自訴外人吳如鵬收受被上訴人所交付之系爭借款，該借款
    又未清償，則上訴人主張借貸關係不成立或已消滅，請求塗銷。伊所有坐落新竹
    市○○段六八七地號土地，面積八十一平方公尺所有權全部，以新竹市地政事務
    所第０二四七一七號收件八十五年六月十日登記所設定六十萬元之抵押權登記，
    即屬不應准許。從而，原審所為上訴人敗訴之判決，核無違誤。上訴論旨，猶執
    陳詞，指摘原判決不當，求予廢棄改判，為無理由。
六、至兩造其餘之攻擊或防禦方法及未經援用證據，經本院斟酌後，認為均不足以影
    響本判決之結果，自無逐一詳予論駁之必要，併此敘明。
七、據上論結，本件上訴為無理由，爰判決如主文。
中　　　華　　　民　　　國　　九十三　　年　　　七　　　月　　 二十 　　日
                                民事第四庭
                                    審判長法  官　林  敬  修
                                          法  官　藍  文  祥
                                          法  官　劉  清  景
右正本係照原本作成。
不得上訴。
中　　　華　　　民　　　國　　九十三　　年　　　七　　　月　　二十一　　日
　　　　　　　　　　　　　　　　　　　　　書記官  黃  千  鶴
